臺灣板橋地方法院民事判決　八十九年簡上字第三五三號
　　上　訴　人　　甲○○○
　　訴訟代理人　　乙○○
　　即附帶上訴人
　　法定代理人　　丙○○
右當事人間請求給付工程款事件，上訴人對於中華民國八十九年七月十三日，本院板
橋簡易庭八十八年度板簡字第二二五二號第一審簡易判決提起上訴，本院判決如左：
    主      文
原判決關於命上訴人（即附帶被上訴人）給付被上訴人（即附帶上訴人）超過新臺幣
貳拾萬柒仟玖佰拾柒元，及自民國八十八年九月十一日起至清償日止，按年息百分之
五計算之利息部分，及該部分假執行之宣告，暨訴訟費用之裁判均廢棄。
右開廢棄部分被上訴人（即附帶上訴人）在第一審之訴及假執行之聲請均駁回。
其餘上訴駁回。
附帶上訴駁回。
第一審訴訟費用，及第二審訴訟費用關於上訴部分，由上訴人（即附帶被上訴人）負
擔二分之一，餘由被上訴人（即附帶上訴人）負擔。第二審訴訟費用關於附帶上訴部
分，由附帶上訴人負擔。
    事      實
甲、上訴人即附帶被上訴人方面：
一、聲明：求為判決：
（一）原判決關於上訴人敗訴部分廢棄。
（二）右開廢棄部分，被上訴人在第一審之訴及假執行之聲請均駁回。
（三）駁回被上訴人之附帶上訴。
二、陳述：除引用原宣示判決筆錄之記載外，補稱：
（一）關於兩造於民國八十七年八月二十八日所簽訂工程契約部分（下簡稱原工程）
      ：
  １、依原工程合約約定，完工日為八十八年三月二十一日。上訴人（即附帶被上訴
      人，下簡稱上訴人）係於八十八年三月十一日向社區辦遷入證明，至同年四月
      二十四日始正式遷入，較被上訴人（即附帶上訴人，下簡稱被上訴人）應完工
      時間已遲延一個月餘，上訴人一直要求改善，被上訴人則不願按原合約解決，
      上訴人不得已始遷入，並保留被上訴人責任缺失之證據，更於八十八年七月十
      七日發存證信函要求被上訴人解決。關於被上訴人遲延完工部分，除依原合約
      第九條之約定，應按逾期之日數（自八十八年三月二十二日起迄今），以每日
      依總工程款（八十三萬元）千分之三（即二千四百九十元）計付違約金（此部
      分上訴人併為抵銷之主張）外。被上訴人既尚未依債之本旨提出完工之驗收報
      告及發票，上訴人亦得主張同時履行抗辯。
  ２、又上訴人於八十八年三月十一日向社區辦理遷入證明時，即向工程負責人金永
      善表示，工程品質低落及樣式與原設計圖不符，而要求修繕，未獲置理。再於
      七月十七日寄發存證信函予被上訴人要履行瑕疵擔保責任，並未罹一年除斥期
      間。即被上訴人既未按圖施工，上訴人自得依民法第四百九十五條至四百九十
      七條之規定請求減少報酬及損害賠償。關於減少報酬部分，應依台北市建築師
      公會鑑定價額七十五萬三千九百元為基準，故得減少報酬十七萬三千五百九十
      六元（即下述(1)加(2)加(3)）。
    (1)即現場施作與原設計不符者，計A1（客廳電視牆17030元）、A8（休閑區半高
      屏隔6930+1260=8190元）、A13（冰箱邊櫃13200+1840=155040元）、B2（女兒
      房半高櫃9240+1260=10500元）、B5（女兒房化妝鏡框2500+650=3150元）、D5
      （主臥室化妝鏡框3500+480=3980元）、E8（全室天花板19000元），共十萬零
      二千二百七十元。
    (2)追加數量未得上訴人同意者，D7（全室窗年簾（11-9）X（660+85）=1490元）
      、水電工程部分四1配線（46-44）X650=1300元），共二千七百九十元。
    (3)被上訴人未盡管理責任，故管理費六萬八千五百三十六元不予給付。
（二）關於追加工程部分：
  １、依原工程合約第七條第二項中約定「如增減之項目與本合約附件估價單有所不
      同時，應由雙方議定金額，由甲方（即上訴人）簽認後施工，並以書面附入本
      合約內作附件」。被上訴人主張之追加工程部分，既未依合約約定以書面為之
      ，並經上訴人確認，已經違約，上訴人就此部分自無付款之理。遑論追加部分
      被上訴人索價達二十萬逾，已達原工程款四分之一強，按諸常理，上訴人並無
      未訂書面即應允之可能。
  ２、又被上訴人意圖為自己不法之所有，未依兩造合約施工，完成品樣式及尺寸與
      合約不符，更未盡約定現場管理之責（兩造於原合約已列入工程管理費七萬七
      千八百零七元），致使現場陳列未經上訴人同意之物件，經上訴人多次催告被
      上訴人改進，被上訴人非但不願配合，進而誣指上訴人不當得利，請求上訴人
      給付非原合約範圍內施作項目之工程款，並無道理。即本件上訴人實無不當得
      利之企圖與事實。且依民法第一百八十條第三項之規定，被上訴人明知無給付
      之義務，而擅自置非屬上訴人示意之物品，被上訴人亦不得再為返還之請求。
  ３、退步而言，縱認原審判決不當得利之見解為可採，本件被上訴人於原合約範圍
      之管理部分，既列入管理費七萬七千八百零七元，自當確保工程進行中，非屬
      上訴人示意之物品進入設，且施工期間，鑰匙均由被上訴人保管，上訴人於付
      清價金前，知悉有可歸責於被上訴人之事由，亦得主張同時履行抗辯。
三、證據：提出在職證明書、陳情書、起訴書（臺灣板橋地方法院檢察署檢察官八十
    九年度偵字第二一八三二號）各一份；聲請訊問證人沈岱祥。
乙、被上訴人即附帶上訴人方面：
一、聲明：求為判決：
（一）駁回對造之上訴。
（二）原判決關於駁回附帶上訴人後開之訴部分廢棄。
（三）附帶被上訴人應再給付附帶上訴人五萬九千三百八十元，及自八十八年九月十
      一日起至清償日止，按年息百分之五計算之利息。
二、陳述：除引用原宣示判決筆錄之記載外，補稱：
（一）關於上訴人主張減少報酬及遲延給付部分：
  １、上訴人就遲延完工部分，並未提出任何證明，實則被上訴人早於八十八年三月
      十五日即完工交付，是無遲延可言。況依民法第五百零四條之規定，工作遲延
      後，定作人受領工作時，不為保留者，承攬人對於遲延之結果，不負責任。
  ２、關於上訴人主張工作物具瑕疵，與原設計圖不符部分，被上訴人均係依上訴人
      （即定作人）之指示施工，上訴人之先生並每日至現場監工，豈可謂不知情。
      遑論上訴人至遲於搬入居住一年後始請求減少報酬，亦罹一年除斥期間。
（二）另系爭工程原工程款部分，總價約定為八十三萬元，故關於原工程款之計價自
      應以兩造之約定為準，原審判決不察，竟依台北市建築師公會之鑑定報告（即
      七十五萬三千九百元），為計算報酬之依據，顯非適法。即原審判決既認定原
      工程已施作部分，並無瑕疵，則總工程款八十三萬元，扣除上訴人已給付之五
      十九萬四千五百元，再扣除鑑定報告所列未施作之項目「即浴櫃、女孩房化妝
      鏡玻璃罩、女孩房半高櫃玻璃門片、女孩房半高櫃玻璃層板、浴櫃玻璃門片、
      浴櫃玻璃層板、主臥室化妝鏡玻璃燈罩、清潔費等」，依合約約定價款為二萬
      五千零七十五元，故上訴人應給付被上訴人之金額應為二十一萬零四百二十五
      元（0000000 -000000 -00000 =210425），原審判決僅認定上訴人應給付十五
      萬一千零四十五元，顯短少五萬九千三百八十元（000000-000000=59380），
      實有違誤。
（三）退步而言，縱原審所認原工程款應依鑑定報告為準，金額亦有違誤。蓋台北市
      建築師公會係就施作部分進行鑑價，未施作部分未列為鑑定範圍，故鑑定結果
      不應再扣除未施作部分。又被上訴人於原審列舉未施作部分金額為二萬一千三
      百五十五元，鑑定機關多認定二項（女孩房化妝鏡玻璃燈罩及主臥室化妝玻璃
      鏡燈罩，依合約約定共三千七百二十元）故金額為二萬五千零七十五元，則原
      審就二萬一千三百五十五元再為扣除，顯有不當，至清潔費部分被上訴人自始
      未施作且未計入，是無庸再加計，即倘依鑑定結果計算，上訴人仍應給付被上
      訴人十五萬九千四百元（000000 -  000000 =159400），原審亦短少認定十五
      萬零四十五元，亦少判八千三百五十五元（000000 - 00000 =8355）。
三、證據：提出經濟部公司執照、營利事業登記證、公司變更登記事項卡、律師函各
    一份；及聲請傳訊證人金永善。
    理      由
一、本件被上訴人於原審起訴主張，兩造於八十七年八月二十八日簽訂裝修工程合約
    ，由被上訴人為上訴人裝璜其所有坐落於台北縣板橋市○○路○段至善珍寶社區
    Ｃ棟Ｉ─六樓之房屋一戶，總工程款為八十三萬元；嗣於工程進行中，被上訴人
    又依上訴人指示追加工程，合計二十三萬二千四百七十五元；另追減部分則為二
    萬一千三百三十五元。被上訴人已依約於八十八年三月十五日完成所有工程施作
    ，上訴人亦於同年四月遷入，詎除給付部分款項外，尾款二十三萬五千五百元及
    追加減工程款二十一萬一千一百十四元，共四十四萬六千六百四十元，均未給付
    ，經屢催不獲置理，為此本於契約關係及不當得利法律關係（追加工程款備位之
    訴部分）提起本訴請求判決上訴人給付本件工程款及遲延利息。上訴人則以，關
    於原工程部分，被上訴人迄尚未完工，應負給付遲延之責，除按約定每日按總工
    程千分之三加計違約金外，上訴人亦得行使同時履行抗辯權。且已施作部分，並
    未按圖施作，顯有瑕疵，故依民法第四百九十五條至四百九十七條規定，上訴人
    得請求減少報酬及損害賠償，共十七萬三千五百九十六元；另追加部分，既未經
    上訴人同意，復未符合兩造間約定之要式行為，上訴人自無依約給付報酬之理，
    至被上訴人主張上訴人不當得利部分，上訴人既明知兩造間並無債務關係，仍為
    清償，依民法第一百八十條第三款規定，縱有不當得利，亦屬不得請求返還之列
    等情置辯。
二、關於原工程部分：
（一）查兩造對於：原工程款約定為八十三萬元，其中二萬五千零七十五元（含女孩
      房化妝鏡玻璃燈罩及主臥室化妝玻璃鏡燈罩，依合約約定共三千七百二十元）
      ，並未施作；上訴人已經給付五十九萬四千五百元；依原工程合約記載之工程
      管理費為百分之十即七萬七千八百零七元等情，未有爭執。則原工程已施作部
      分得請求之工程款應為七十九萬九千八百三十元（即未作部分為二萬五千零七
      十五元，應加計百分之十管理費，即二千五百零八元（25075  x0.1=2508）；
      000000-00000-0000=799830），再扣除已付之五十九萬四千五百元（
      000000-000000=207917），餘二十萬七千九百十七元。
（二）次查上訴人主張伊無庸給付工程尾款，無非以：被上訴人迄今未依債之本旨交
      付工作物，除應負遲延責任外，上訴人並得行使同時履行抗辯權；被上訴人未
      依圖施工，所施作之工作物顯有瑕疵，是得請求減少報酬及損害賠償等情為據
      。茲就上訴人之主張一一臚列說明如后：
  (1)給付遲延部分：兩造對於原工程應於八十八年三月二十一日完工；依合約書第八
    條第二款約定「乙方（即被上訴人）應於完工後五日內通知甲方（即上訴人）繳
    交完工款並覆驗，甲方逾期未驗收，或未經驗收即行使用本約房屋，概以驗收完
    畢論。」等情，未有爭執，並有合約書一份在卷可佐，堪可採信。上訴人復自承
    ：其於同年四月二十四日始遷入居住等情，此部分並與證人沈岱祥證述情節相符
    ，而可信為真正。則
  關於被上訴人所辯「其於八十八年三月二十一日前即完工交付」之利己事實，應
    由被上訴人負立證之責，惟未提出任何證據以供本院審酌，經本院調查之結果，
    被上訴人前開辯詞並無可採。即上訴人主張：八十八年三月二十二日起至同年四
    月二十三日止，被上訴人給付遲延應屬有據。
  關於上訴人主張被上訴人迄未完工一節。按合約書第八條第二款之約定既載明「
    未經驗收即行使用本約房屋，概以驗收完畢論。」，依前說明，上訴人復自承已
    於四月二十四日遷入房屋使用，則本件工作物應視同已經交付並驗收完畢。故上
    訴人主張：八十八年四月二十四日起迄今，因均未提出發票或驗收證明，故尚未
    完成驗收一節，應無可採。
  被上訴人復辯以：上訴人於受領工作物時，既未為保留，依民法第五百零四條規
    定承攬人對於遲延之結果，自不負責任等語。查上訴人主張：其於遷入時，曾為
    保留之聲明等情，既為被上訴人所否認，自應就此部分利己事實負舉證之責。惟
    亦未提出任何證據以為立證，此部分主張，並無可採。
  即本件被上訴人雖就原工程之完工有所遲延，惟定作人既無法舉證證明其於受領
    時曾為保留，則被上訴人自無庸再對遲延部分負責。是上訴人所主張：遲延之違
    約賠償及同時履行抗辯，均無理由。
  (2)依民法第四百九十五條規定，請求減少報酬及損害賠償部分：
  按定作人之瑕疵修補請求權、修補費用償還請求權、減少報酬請求權或契約解除
    權，均因瑕疵發見後一年間不行使而消滅，修正前民法第五百十四條定有明文。
    查本件上訴人既主張，於八十八年四月二十四日遷入時，即發現工作物未按圖說
    施工，且施工不良，而具有瑕疵等情。是至遲應於八十九年四月二十四日前為減
    少報酬之請求。觀諸其所提出八十八年七月十七日之存證信函，僅泛稱施作結果
    與合約落差甚大，倘不解決保留法律追訴權，有存證信函一份在卷可佐。而其於
    八十八年十月十七日第一審言詞辯論期日亦僅到庭表明「有瑕疵，與合約約定不
    合。」（見原審卷第二十頁背面）。均未具體就主張工作物有瑕疵，被上訴人應
    負擔之法律效果（即減少報酬、瑕疵修補、解除契約等）為主張。遲至八十九年
    七月四日始提出答辯狀具體主張「因物有瑕疵，請求減少價金三成計二十二萬六
    千一百七十元。（嗣於書狀就金額陸續有增刪之表示）」。經本院調查之結果，
    被上訴人抗辯：上訴人請求減少報酬已罹一年除斥期間，不得再行使，應屬有據
    。
  至上訴人主張損害賠償部分，除應就因可歸責於承攬人之事由，致工作物發生瑕
    疵之利己事項負舉證之責外，並應對因債務不履行所受之損害具體臚列說明，惟
    並未為進一步之主張（僅就減少報酬之請求臚列具體項目，惟二者間所得請求之
    範圍項目並不相同，附此敘明），是空言因之而有損害，亦乏所據。
（三）綜上所述，就原工程部分被上訴人本於契約關係請求上訴人給付二十萬七千九
      百十七元及遲延利息，為有理由；逾此部分之請求則屬無據。
三、關於追加工程部分：
（一）被上訴人於原審係主張：追加工程已得上訴人同意，故本於契約關係請求給付
      （先位聲明）；又倘認兩造間就追加工程部分，並未達成契約合意，則上訴人
      乃無法律上原因而受有利益，致被上訴人受有損害，故再本於不當得利法律關
      係請求返還所受利益（備位聲明）等情。嗣經原審判決認定兩造間就追加工程
      部分，並無契約關係存在，被上訴人先位之請求無理由，而駁回先位之訴，又
      此部分因被上訴人未提起附帶上訴，故已經確定，是本件追加部分僅就被上訴
      人主張備位之訴部分為審酌，先此敘明。
（二）關於被上訴人主張，兩造間就追加工程之施作，並無法律關係存在（追加工程
      備位主張事實）一節，為上訴人所不爭執，應可信為真正。再查被上訴人所提
      出之追加工程明細，與原工程範圍無涉，且已經施作完成部分之價值經估算為
      十八萬九千八百元等情，業經原審函請台北市建築師公會鑑定，製有鑑定報告
      一份（其內並附有現場照片多幀）在卷可佐。上訴人對於已遷入屋內居住使用
      等情，復未有爭執。則被上訴人主張：上訴人無法律上之原因而受有追加工程
      裝璜之利益，致被上訴人受有損害，已該當民法第一百七十九條不當得利之構
      成要件一節，即屬有據。
（三）惟上訴人另辯以：追加部分縱屬不當得利，上訴人亦得執民法第一百八十條第
      三款為辯拒絕返還所受利益等語。按因清償債務而為給付，於給付時明知無給
      付之義務者，不得請求返還不當得利，民法第一百八十條第三款定有明文。查
      本件被上訴人對於：其施作追加工程部分時，明知該部分已逾原工程合約範圍
      ，仍予施作；依原工程合約第七條之約定：兩造固得對工程範圍之增減合意變
      更，但如增減之項目與原合約附件估價單有所不同時，應由雙方定其金額，由
      上訴人簽認後施工，並以書面附入合約成為附件。然本件追加工程部分因未符
      前開約定之要式行為，是未成立契約關係等情，既未有爭執，應可信為真正。
      則被上訴人於施作追加工程時，已明知追加工程未備兩造約定之要式性並不生
      效力，其依兩造間之承攬契約關係並無施作追加工程部分之義務，而仍為給付
      ，按諸前開法條之規定，自不得請求返還此部分不當得利。即上訴人前開辯詞
      ，應屬可採。
四、綜上所述，本件被上訴人請求上訴人給付二十萬七千九百十七元，及自起訴狀繕
    本送達翌日（即八十八年九月十一日）起至清償日止，按年息百分之五計算之利
    息，為有理由，應予准許，逾此部分之請求，則屬無據，應予駁回。原審判命上
    訴人應給付被上訴人之金額，超過上開應准許之部分，及就該部分為假執行之宣
    告，容有未洽，上訴意旨指摘該部分判決不當，為有理由，爰廢棄改判如主文第
    一、二項所示，其餘上訴部分，為無理由，應予駁回。附帶上訴人提起附帶上訴
    ，聲明除原判決所命給付金額外，請求附帶被上訴人再給付五萬九千三百八十元
    及遲延利息，為無理由，應駁回其附帶上訴。
五、本件兩造其餘攻擊防禦方法，核與判決結果不生影響，無庸再予逐一審究之必要
    ，併此敘明。
據上論結，本件上訴為一部有理由，一部無理由；附帶上訴為無理由，依民事訴訟法
第四百三十六條之一第三項、第四百五十條、第四百四十九條第一項、第七十九條但
書、第七十八條，判決如主文。
中　　　華　　　民　　　國　　九十一　　年　　　四　　　月　　　十　　　日
                                    臺灣板橋地方法院民事第一庭
~B審判長法官　許瑞助
~B法　    官　許瑞東
~B法　    官　黃信滿
本件不得上訴
中　　　華　　　民　　　國　　九十一　　年　　　四　　　月　　　十　　　日
~B法院書記官　吳美瑤
